臺灣高等法院刑事判決　　　　　　　　　　　　　八十九年度上訴字第二七五七號
　　上　訴　人
　　即　被　告　子○○
　　選任辯護人　李秋銘
　　　　　　　　郭嵩山
右上訴人因違反貪污治罪條例案件，不服臺灣宜蘭地方法院八十七年度訴字第二四九
號，中華民國八十九年三月九日第一審判決（起訴案號：臺灣士林地方法院檢察署八
十六年度偵字第四０三八、四０三九、四八八０、四九五九、四九六０、四九六一、
四九六二號）提起上訴，本院判決如左：
    主  文
原判決關於子○○部分撤銷。
子○○依據法令從事公務之人員，對於職務上之行為，要求賄賂，處有期徒刑肆年，
褫奪公權貳年。
    事  實
一、緣羅東鎮興建垃圾衛生掩埋場工程案，前於民國八十二年二月六日經宜蘭縣議會
    審議通過併作成﹕縣政府應促成冬山鄉、三星鄉及羅東鎮三鄉鎮長、地方民意代
    表和垃圾場附近村民自行協調，達成回饋協議始得動支之附帶決議。嗣經多次協
    調，至八十四年八月三十日羅東鎮與冬山鄉代表就該垃圾衛生掩埋場之回鐀金達
    成協議，略以﹕羅東鎮應於八十四年十二月底前撥付回饋金等情。而回饋金屬預
    算科目，應經羅東鎮鎮民代表會審議通過始能動支，復因垃圾衛生掩埋場開工在
    即，時任羅東鎮鎮民代表會主席，為依據法令從事公務之人員之子○○，曾參與
    八十四年八月三十日之協調，明知回饋金之審議通過並順利撥付予鄉民，為排除
    開工障礙所需，竟於羅東鎮鎮民代表會於八十四年十月三日召開第十五屆第七次
    臨時會議，審查羅東鎮公所就該衛生掩埋場工程而提請該會審議之回鐀金案前某
    日，在羅東地區，向受託為上開垃圾衛生掩埋場作工程規劃、設計及監造之中亞
    工程顧問股份有限公司（下稱中亞公司）之負責人丑○○表示﹕先拿錢給代表，
    否則開會時，代表的手舉不起來等語，而對於職務上之行為，要求賄賂。丑○○
    嗣即將上情轉知下包承攬廠商，但其後丑○○因病在台北市博仁醫院住院治療，
    子○○仍於八十四年九月二十八日丑○○住院期間至博仁醫院探視丑○○，惟適
    逢上開工程之下包承攬廠商甲○○、癸○○等人亦在場，故未與丑○○就交付賄
    款事多作交談，然丑○○為使回鐀金通過，以確保順利開工，為敷衍子○○上開
    要求，乃於羅東鎮代表會八十四年十月三日召開臨時會之前二天，致電子○○，
    約定於八十四年十月二日下午三時許，在台北市○○○路○段皇冠力霸飯店一樓
    咖啡廳見面，子○○如期赴約，並基於前述要求賄賂之單一犯意，當面向丑○○
    表示鎮代表會有十個代表是他的人，沒有拿到錢，他們的手舉不起來，大進村（
    按隸屬冬山鄉）的回鐀金案就沒有辦法順利通過，工程就沒有辦法開工等語，丑
    ○○為求工程得以順利開工，乃佯稱無現金，僅同意簽發支票，嗣經子○○同意
    ，丑○○遂當場交付其向不知情之龔逸人（二人為兄弟）借得之常丰泰（常睦企
    業）股份有限公司（龔逸人為負責人）為發票人，面額各為新台幣（下同）一百
    六十萬元及四十萬元、到期日為工程開工日（當時認八十四年十月三日鎮代表會
    審查回鐀金案通過後一個星期內應可開工）起算一個月之支票各一紙予子○○，
    約定支票暫不提示，日後再持支票換取現金。翌日羅東鎮鎮民代表會之臨時會審
    議通過該回饋金案，其後子○○數次要求丑○○給付現金，丑○○均拒不給付，
    子○○因恐發生問題，不得已始將上開支票燒燬。
二、案經法務部調查局台北市調查處移送臺灣士林地方法院檢察署檢察官偵查起訴，
  並經臺灣士林地方法院移轉臺灣宜蘭地方法院管轄。
    理  由
一、認定被告犯罪事實所憑之證據及認定之理由：
  (一)被告子○○於台北市調查處及檢察官訊問時之自白：坦承在羅東鎮民代表會召開
    臨時會審查大進村回饋金案之前二、三天，丑○○打電話約其在翌日下午三點至
    台北力霸大飯店一樓咖啡廳會面，其依約前往後，丑○○表示監造公司及承包商
    願給付二百萬元，希望其一定要讓回饋金案通過，丑○○當時並表示現在沒有現
    金，故交付龔逸人所開面額分別為一百六十萬元及四十萬元之支票二紙，要求其
    打發朋分予另外九位鎮民代表，每人二十萬元，而丑○○在電話中原表示要拿現
    金予其，在見面後卻拿二張支票，因他突然用支票，且支票原就已開好，其一時
    也慌了，因為拿支票沒辦法提示，也不敢提示，所以才在該回饋金案審查通過後
    沒多久，在家中將該二張支票燒毀。又稱﹕在丑○○第一次打電話約其出來談錢
    之事後，其曾與戊○○、吳李龍（即丙○○）、辛○○、庚○○、己○○等人，
    在其代表會辦公室內談此事，當時沒有明確說一個人拿多少，只說台北的顧問公
    司丑○○表示要給其等二百萬，拿來再分，其才去丑○○處拿。嗣於該工程施工
期間，其曾向甲○○表示丑○○交付予其之支票二紙均未處理等語（見八十六年
    度偵字第四０三九號卷八十六年五月一日調查筆錄、八十六年五月一日及八十六
    年五月五日檢察官訊問筆錄）。
  (二)丑○○之供述：自承中亞公司受羅東鎮公所委託為本案垃圾衛生掩埋場作工程規
    劃、設計及監造，其係公司之負責人；羅東鎮公所召開本工程開工協調會時，尚
    須鎮代會通過大進村回饋金預算，始得開工，在開完協調會後，子○○於羅東某
    地下酒家之辦公室內向其表示要先拿錢給代表，否則開會時手舉不起來等語，故
    癸○○、甲○○向其詢問何時可開工，其乃稱代表會要錢，需處理好，否則無法
    開工；嗣其住院期間，子○○於某星期四放假日（按應係八十四年九月二十八日
    ）曾至博仁醫院，當天子○○並未多談（因乙○○等人在場）旋即離去，而恰亦
    在場之癸○○、甲○○、丁○○、乙○○等人則交付其一紙三百五十萬支票，要
    其轉交羅東鎮鎮民代表會，以求表決通過使工程得以開工，其要求癸○○等人換
    成現金，癸○○等人其後即赴銀行領取三百五十萬交付。二、三天後乙○○多次
    電詢其為何還不拿錢與子○○，並表示「子○○打多次電話來說錢沒有到，手舉
    不起來」，其遂打電話約子○○在醫院附近之力霸飯店一樓咖啡廳見面，子○○
    表示鎮代會代表有十個代表是他的人，沒有拿到錢，他們的手舉不起來，大進村
    的回饋金就沒有辦法順利通過，工程就沒有辦法開工，並再三威脅若不交付款項
    ，則第二天將提案延展通過預算，其當時不想付錢，但為了應付，原擬交付支票
    與子○○，但子○○表示要現金，並稱拿支票無法交代，因其堅持沒有現金，子
    ○○即表示如此就無法開工，其回稱那就算了不要做最好，隨即掉頭要走，子○○又向其表示「要不然這樣，你開二張支票，一張一百六十萬元支票，一張四十
    萬元支票給我去調現金，你另貼我三分利息」，其後且因兌現日期起爭執，嗣子
    ○○同意其開立自開工日起算一個月之期票二張，其遂交付其兄龔逸人公司之期
    票二張予子○○，並約定票到期日暫時不要軋票，要求子○○持票換現金。惟因
    其並無能力支付票款，故在開工後即向子○○表示不會讓上開支票兌現，他若提
    示則大家都難看，因此迄今子○○還不敢提示。其後，子○○曾打數通電話要求
    其給付二百萬元現金，其均表示沒錢，子○○便向代表們展示該一百六十萬元支
    票，藉以向代表們證明未私吞該筆款項等語（見八十六年度偵字第四０三五號卷
    八十六年四月九日台北市調查處調查筆錄、同日檢察官訊問筆錄、八十六年四月
    十六日檢察官訊問筆錄、八十六年四月十七日台北市調查處調查筆錄及同日檢察
    官訊問筆錄、臺灣士林地方法院八十六年度訴字第七四八號卷八十六年八月二十
    六日、八十七年一月六日訊問筆錄、本院九十年七月十六日、九十年八月二十四
    日、九十年九月十日訊問筆錄）。
  (三)本件工程承包廠商甲○○之供述：丑○○告知要順利開工需再給付三百五十萬元
    ，用來疏通羅東鎮公所及代表會之人，其遂於八十四年十月間，以癸○○向王姓
    友人調借之三百五十萬元支票，偕同癸○○、丁○○、乙○○一同前往博仁醫院
    找丑○○，丑○○表示要收現金，故改約翌日再交付現金，當時在博仁醫院曾見
    子○○來找丑○○，要羅東鎮民代表們此工程之回扣，但丑○○如何處理其不清
    楚；翌日上午，其等依約再次前往醫院，丑○○要求渠等至中亞公司交付現金三
    百五十萬元，其等即前往銀行以該支票提領現金三百五十萬元，再攜往中亞公司
    將現金三百五十萬元交予龔逸人。嗣於開工後之八十五年農曆過年後，子○○數
    次持一紙支票向其表示丑○○所交付之支票未兌現，要求換現金，其則表示「此
    事與我無關，該付的錢我都付給丑○○了，你與丑○○的事不應再找我」等語（
    見八十六年度偵字第六四一七號卷八十五年十二月二十日、八十六年四月十四日
    台北市調查處調查筆錄、八十六年七月十八日檢察官訊問筆錄、臺灣宜蘭地方法
    院八十七年度訴字第二四九號卷八十八年九月二十八日訊問筆錄、本院八十八年
    九月二十八日、九十年九月十九日、九十年九月二十四日訊問筆錄）。
  (四)本件工程承包廠商癸○○之供述：八十四年九月間甲○○告以需再付三百五十萬
    元即可正式開工，其乃向王姓友人調得三百五十萬元之支票乙張後，於同年十月
    初與甲○○、丁○○一起前往博仁醫院將該支票交與丑○○，但丑○○要求給付
    現金而拒收，渠等在病房停留期間，子○○亦前來找丑○○，子○○是為羅東鎮
    垃圾掩埋場工程來找丑○○拿錢的。嗣其與丁○○、甲○○、乙○○於翌日再度
    前往醫院，丑○○表示只要再支付三百五十萬元即可開工，渠等遂至銀行以該支
    票領取現金三百五十萬元，並將錢交予中亞公司之人。當時甲○○是說錢要給中
    亞公司，因有些代表會的錢沒有付，另外馬上就可以開工了等語（見八十六年度
    偵字第四０三三號卷八十六年四月九日台北市調查處調查筆錄及同年月十日檢察
    官訊問筆錄、本院九十年九月十日訊問筆錄）。
  (五)丁○○於台北市調查處之供述：其曾與甲○○、癸○○及乙○○等人至醫院看丑
    ○○，甲○○並曾拿三百五十萬元現金予乙○○。在其等離開病房時，曾見到子
    ○○，但不清楚子○○與丑○○談何事等語（見八十六年度偵字第四０三六號卷
    八十六年四月九日台北市調查處調查筆錄）。
  (六)承作本件石籠工程之包商壬○於台北市調查處及檢察官訊問時之供述：丑○○曾
    稱本案不簡單，鎮公所及鎮代表他還要親自去處理。而羅東鎮鎮民代表庚○○、
    賴松林及副主席戊○○曾於其仍承作石籠工程期間，電約其至羅東鎮○鎮道路某
    茶藝館，其依約到場後，庚○○即當場詢問「你知不知道子○○錢是否領到了？
    領了多少錢？子○○有拿一張支票在鎮代會上出示予我們，你知情否？我看或許
    不止，支票無兌現才拿給我們看，我看子○○是把應該給大家的份都獨吞了」，
    他們甚表不滿，其即表示並不知情，實際上子○○有無收到錢及收多少錢，要直
    接問丑○○才清楚。他們並提起要組成專案小組，給子○○難看等語（見八十六
    年度偵字第四０三八號卷八十六年四月九日台北市調查處調查筆錄及同年月十日
    檢察官訊問筆錄、同年月十一日台北市調查處調查筆錄、同年七月二日檢察官訊
    問筆錄）。
  (七)劉剛信（本工程案下包商之一）於偵查時之供述：該工程尚未開工前，丁○○與
    林長輝曾透過伊的關係認識子○○，子○○曾向伊表示欲擺平一位羅東鎮鎮民代
    表需二十萬元，十三位代表共需二百六十萬元等語（見八十六年度偵字第四０三
    九號卷八十六年四月二十四日調查筆錄）。
  (八)羅東鎮公所秘書林聰賢於台北市調查處及檢察官訊問時之供述：羅東鎮公所編列
    回饋金，並經羅東鎮代會召開臨時會通過前，鎮代會主席子○○自代表會打電話
    給伊，表示回饋金墊付款之提案已送到代表會，承商應該主動來表示一下，不然
    代表們手舉不起來，提案恐怕會過不了，要伊傳話給丑○○或承商，因此其打電
    話予丑○○，轉告子○○之意思為承包商自己要去向代表會表示一下，意思是送
    錢，因此伊要丑○○直接找子○○談。另庚○○、戊○○、丙○○曾向伊打聽承
    包商有無送支票及給多少錢來打發代表會一事，因他們看到子○○亮出支票，所
    以詢問代表會拿多少錢等語（見八十六年度偵字第四０三九號卷八十六年四月二
十八日調查筆錄及同日檢察官訊問筆錄）。
  (九)羅東鎮鎮民代表會代表戊○○（與丙○○、庚○○、己○○、辛○○均經原審判
    決無罪確定）於台北市調查處及檢察官訊問時之供述：在開會前二天左右，某日
    上午，子○○叫其與己○○、辛○○、丙○○、庚○○等人至他辦公室，子○○
    說台北那邊的人會拿錢出來，但沒說是規劃之人或承包廠商，當時大家都有同意
    要拿錢。後來在會期進行中某日晚上，魏打電話叫渠等五人到他家，渠等到達後
    ，在桌上見到一張一百六十萬支票，其稱支票不能拿，而其他人亦稱不能拿，丙○○並表示唐榮公司係以一億二千多萬得標，到下包廠商時才以三千八、九百萬
    承作，差了數千萬元，一定會有問題，且又是拿到支票，會被人設計，所以當場
    大家決議不要拿支票，有人向魏表示支票是他拿來的，他要去處理掉，至於他後
    來如何處理其並不知情。另其與庚○○、賴松林確曾至環鎮道路上某茶藝館和壬○談論子○○是否有向承商拿錢之事，因為當初子○○曾展示過該一百六十萬元
    支票，而在開工之後未見子○○依約將錢拿出來大家分，故庚○○代表大家質問
    壬○，是否錢已被子○○所侵吞。壬○當時表示渠不是實際承商，要其等去找甲○○談。在和壬○談論後數日，便約庚○○一同去找甲○○，庚○○當時詢問甲○○本來答應要分給代表的錢是否遭子○○侵吞，甲○○表示渠最近財務狀況不
    好，希望緩幾天再說等語（見八十六年度偵字第四九六０號卷八十六年五月三日
    台北市調查處調查筆錄及同日檢察官訊問筆錄）。
  (十)羅東鎮鎮民代表會代表丙○○（原名吳李龍）於偵查中之供述：在代表會開會前
    二天，子○○在他辦公室向其表示，台北那邊有人會拿錢來，但沒有說多少，因
    當時其經濟情況不好，投資ＫＴＶ錢被股東吃掉，損失七十五萬元，才會答應，
    當時大家都有默許要拿，其後聽劉剛信說，唐榮以一億二千多萬得標，承包這工
    程，而他拿到這工程卻僅三千九百多萬元，後又被解約，其中有好幾千萬元差距
    ，劉剛信並稱這種錢不能拿，有危險，其遂將此情形告知其他四位代表，並在開
    會當天於鎮公所二樓代表會辦公室外走廊拒絕子○○，當天晚上子○○叫渠等五
    人到他家，其當場陳述上開利害關係，並稱如果拿也要拿現金，拿支票會被別人
    設計，故渠等五人均表示不拿，當時曾見過該紙一百六十萬支票，嗣後子○○稱
    已將支票燒掉等語（見八十六年度偵字第四九六二號卷八十六年五月二日訊問筆
    錄）。
  (十一)羅東鎮鎮民代表會代表庚○○之供述：曾於該工程開工後，與戊○○、賴松林共
    同約壬○至羅東鎮○鎮道路旁某茶藝館，詢問壬○有關子○○拿多少錢許以開工
    之事，其亦曾向林聰賢打聽子○○拿到多少錢等語（見八十六年度偵字第四九六
    一號卷八十六年五月二日台北市調查處調查筆錄）。嗣於檢察官訊問時並稱：丙○○在檢察官訊問時所言情節屬實。並稱﹕子○○叫渠等到他辦公室說此事時是
    開會前二天左右之上午十一時，隔天就找不到他，他是否去台北拿錢其不知情，
    而在丙○○向渠等轉述劉剛信所述後，渠等就決定不要拿錢，在代表會開會當天
    ，丙○○在代表會外走廊拒絕子○○，當天晚上子○○即邀渠等五人到他家，渠
    等都拒絕了等語（見八十六年度偵字第四九六一號卷八十六年五月二日訊問筆錄
    ）。
  (十二)羅東鎮鎮民代表會代表己○○於台北市調查處及檢察官訊問時之供述：子○○確
    曾找過其與戊○○、丙○○、辛○○等代表商談，並表示「有人拿張票給我」、
    「不拿白不拿」，其隨即表示「你跟人家拿支票會死」，然子○○稱「不然不要
    把票軋進去，拿票跟他換現金回來」等語（見八十六年度偵字第四八八０號卷八
    十六年五月八日調查筆錄、八十六年六月七日、六月十七日訊問筆錄、八十六年
    七月四日調查筆錄）。
  (十三)羅東鎮鎮民代表會代表辛○○於偵查及原審之供述：在召開臨時會前二天左右某
    上午近中午時間，子○○邀其與己○○、丙○○、庚○○、戊○○等五人至他辦
    公室，子○○稱回饋金案希望其等不要反對，台北那邊可能有人會拿錢過來，他
    會去接洽看看，大家當時都說好，至於他何時到台北拿錢其不清楚，而當天也沒
    說要拿現金或拿支票。在過幾天後某日晚上，子○○打電話邀其到他家，當天丙○○稱工程標價差太多，劉剛信被解約，將來事情一定會爆發，另若拿錢，也要
    拿現金，拿支票會被人設計等語（見八十六年度偵字第四九五九號卷八十六年五
    月二日訊問筆錄、臺灣士林地方法院八十六年度訴字第七四八號卷八十六年八月
    二十六日訊問筆錄）。
  (十四)相關書證：
  1.宜蘭縣羅東鎮公所九十年八月二日九０羅鎮清字第一０八七三號函暨所附宜蘭縣
    議會第十二屆第十六次臨時會提案表、冬山鄉大進村羅東鎮垃圾處理場使用協調
    會紀錄、宜蘭縣政府就與羅東鎮衛生掩埋場更新案召開羅東鎮與冬山鄉大進村協
    調會過程、羅東鎮設置大進村垃圾衛生掩埋場協議書、宜蘭縣羅東鎮公所工程竣
    工報告表（附於本院卷(一)）：函文及臨時會提案表略以﹕本案垃圾場之開工，緣
    係羅東鎮垃圾場興建之工程設計書（圖）預算等經省環保處審核通過後，依行政
    程序由宜蘭縣政府提預算墊付案送縣議會審查同意墊付，惟附帶議決需與鄰近冬
    山鄉、三星鄉達成協議後始得動支經費，旋經宜蘭縣環境保護局協助該所分別與
    三星鄉及冬山鄉於八十四年八月三十日達成協議，簽訂協議書，其後按期於八十
    四年十一月十八日開工，至於回饋金案係與三星鄉、冬山鄉協議之結果，並無須
    經代表會同意始得動工之規定，但回饋金係預算科目，依法應送請代表會審議等
    情。依所附之協議書、協調會紀錄及協調會家過程，並可知相關人員及單位就本
    案工程歷經長時間多次與大進村民協調，終於八十四年八月三十日達成協議，羅
    東鎮公所應於八十四年十二月底前撥付回饋金，子○○且參與八十四年八月三十
    日之協調；依工程竣工報告表，可知本案之規定開工期限為八十四年十一月十八
    日。
  2.宜蘭縣羅東鎮民代表會八十九年元月二十六日八九鎮代字第０六五號函附該會第
    十五屆第七次臨時會議羅東鎮公所提案第三號紀錄影本（見原審八十七年度訴字
    第二四九號卷第三九五、三九六頁）：羅東鎮公所於羅東鎮代表會八十四年十月
    三日召開第十五屆第七次臨時會議時，提出「為本鎮興建垃圾衛生掩埋場工程需
    要，請貴會同意先行墊付冬山鄉大進村及三星鄉大隱村回鐀金案共計新台幣捌佰
    柒拾萬元正，俟辦理八十五年度第一次追加減預算時轉正，請惠予審議」之議案
    ，獲表決通過。
  3.博仁綜合醫院八十八年五月十日（八八）博總字第五一０號函（見原審八十七年
    度訴字第二四九號卷第二一三頁）：可知丑○○自八十四年九月二十七起迄同年
    十月二日止，因心絞痛在博仁醫院住院治療。
  4.台北市票據交換所九十年七月二十三日（九十）北票字第四三六０號函暨所附存
    款不足退票明細表（附於本院卷(一)）：龔逸人個人名義並無存款不足退票紀錄，
    惟以其為負責人之常丰泰股份（常睦企業）有限公司曾於八十五年七月十九日經
    列為拒絕往來戶。
二、對被告有利之證據及其辯解不予採納之理由：
  (一)被告子○○嗣雖辯稱：伊未曾主動向丑○○、癸○○、甲○○等人要求賄賂一事
    ，支票係丑○○硬塞予伊，因恐丑○○之黑道勢力，不得已始予收受，此事均係
    因代表會查獲級配外運，丑○○故意藉端誣陷等語。戊○○、丙○○、庚○○、
    己○○、辛○○等人於本院訊問時亦改稱被告於取得支票前未與渠等商談收賄之
    事，且被告是被逼的等語。惟被告曾於羅東鎮代表會召開臨時會審查冬山鄉大進
    村回饋金案前，就該回饋金案通過事宜向丑○○表示如不拿錢出來，代表們的手
    會舉不起來，向承包廠商要求賄賂一節，業據丑○○及前述各相關證人供證甚詳
    ，而甲○○、癸○○為打點代表會代表以求回饋金案通過使工程得以順利開工，
    亦交付三百五十萬元現金與丑○○，足證被告於臨時會召開前就回饋金案通過一
    事向丑○○要求賄賂，應堪認定。被告辯稱未以回饋金案通過為條件向丑○○等
    人表示要拿錢出來等語，應不足採。又被告於檢察官訊問時自承於丑○○第一次
    打電話邀約後，曾與戊○○等五位代表在其辦公室內談賄款事，其告知台北的顧
    問公司丑○○要給渠等二百萬元，拿來再分，其才去丑○○處拿等語，核與戊○○、丙○○、庚○○於台北市調查處及檢察官訊問時所供被告於代表會開會前二
    天，曾邀渠等五人至其辦公室，稱台北有人拿錢出來，當時大家同意拿錢等情相
    符。被告若無要求賄賂之意，何須將丑○○致電表示欲給付賄款一事告知戊○○
等五人？參諸被告確依約前往力霸飯店一樓咖啡廳，其且自承丑○○在電話中原
    表示要拿現金給伊，但見面時卻持支票二紙。，則被告若自始無向丑○○要求賄
    賂之意，於丑○○打電話邀約表明欲拿現金予伊時，既已知悉對方欲交付賄賂，
    理應斷然拒絕，何以仍準時赴約？且仍收受該票據而未予拒絕，事後復未退還予
    丑○○？足見被告確有要求賄賂之犯意甚明。是被告上開所辯及戊○○等人嗣後
    翻異前供，顯屬事後飾卸及迴護被告之詞，均不足採。至於乙○○於本院訊問時
    雖稱其不認識子○○，亦不知有三百五十萬元要疏通羅東鎮民代表乙事，伊與本
    案均不相干云云，姑不論與丑○○、甲○○等人所述不符，縱認屬實，亦不足為
    有利被告之認定。
  (二)被告又辯稱未曾至博仁醫院找丑○○云云。然查丑○○自八十四年九月二十七起
    迄同年十月二日止確住院於博仁醫院，已如前述；丑○○、癸○○、甲○○、丁○○等人且均稱被告曾至醫院找丑○○，甲○○、癸○○復供稱被告係來找丑○○拿錢等語明確，足認被告確曾為要求廠商給付賄款而前往博仁醫院找丑○○無
    訛。是被告上開所辯，尚無可採。
  (三)被告於本院訊問時辯稱：其並未將票出示予戊○○等五人看，亦未邀集渠等至伊
    家中，伊在拿回支票後第二天即將支票燒毀；戊○○等人於本院訊問時亦翻稱未
    見過支票，亦未至被告家各云云。然依戊○○、丙○○、庚○○前揭供述，被告
    於取得支票後，曾邀集渠等五人至其家中，並出示一紙面額一百六十萬元之支票
    ，經渠等商議認提示支票恐遭設計，遂決意不予收受，壬○、林聰賢亦稱庚○○
    、戊○○等人曾詢問承包商送錢之事，並提及看過被告出示支票等語，參以丑○○及甲○○均稱被告於開工後曾多次持票要求渠等給付現金，遭渠等拒絕，被告
    復自承曾向甲○○表示丑○○交付之支票二紙均未處理等情，足見被告於取得支
    票後，曾出示予戊○○等人並商議如何處理支票，在戊○○等人表明不予收受後
    ，被告竟仍保留支票，並多次持票向丑○○及甲○○要求給付票款，顯見被告確
    有向丑○○要求賄賂之意甚明。是戊○○等人嗣後翻異之詞，不足為有利被告之
    認定。被告所辯拿回支票後第二天即燒毀云云，亦不足採。
  (四)被告另辯稱：丑○○自始即無交付賄賂之意，僅係應付一下，雙方既未達成交付
    及收受賄賂之合意，其應不成立貪污治罪條例之罪等語。查丑○○於原審及本院
    訊問時確供稱：當時其沒有能力支付票款，拿支票給被告只是要敷衍、應付一下
    ，事實上其不想付等語（見原審八十六年度訴字第七四八號卷八十六年八月二十
    六日訊問筆錄、本院九十年七月十六日訊問筆錄）。惟查，依丑○○、甲○○、
    癸○○、丁○○前揭供述，可知甲○○等人確於被告收受上開支票前，先交付現
    金三百五十萬元與丑○○，擬作為疏通羅東鎮代表會代表以求回饋金案順利通過
    ，丑○○既已收受該筆現款，卻向被告稱無法給付現金，堅持開立票據，嗣交付
    支票予被告時更交代票到期後不可提示，要被告拿票來換現金，且於支票到期後
    ，被告多次致電要求現金時，其均告以無錢可付，若提示會很難看等語。顯見丑
    ○○自始即無交付賄賂予被告之意思甚明。次查，以龔逸人為負責人之常丰泰股
    份（常睦企業）有限公司係於八十五年七月十九日始列為拒絕往來戶，而丑○○
    於本院訊問時亦稱龔逸人之支票平時均由其負責過票，當時無意使上開二紙支票
    兌現等語（見本院九十年七月十六日訊問筆錄），足證丑○○交付支票予被告僅
    係應被告要求賄賂而為敷衍、應付之舉，自始即無交付賄賂之意思，應堪認定，
    惟此僅足認被告與丑○○間尚未達成期約賄賂之意思合致（詳後述），尚不足以
    據為被告並無要求賄賂犯行之有利認定。至於丑○○對於所交付者究係龔逸人個
    人或公司名義之支票，前後所言雖有出入，然此係記憶難免之疏漏，無礙於前揭
    事實之認定。
  (五)此外，被告辯稱回鐀金案業經多次開會協議，遲早會通過，不可能為此向丑○○
    要求賄賂，且與該回饋金案之表決無任何對價關係。戊○○、庚○○、丙○○、
    辛○○及己○○於本院訊問時亦稱代表會不可能不通過回饋金案云云。按貪污治
    罪條例第五條第一項第三款之對於職務上之行為收受賄賂罪，祗須所收受之金錢
    或財物與其職務有相當對價關係，即已成立；又是否具有相當對價關係，應就職
    務行為之內容、交付者與收受者之關係、賄賂之種類、價額、贈與之時間等客觀
    情形加以審酌，不可僅以交付之財物名義為贈與或政治獻金，即謂與職務無關而
    無對價關係（最高法院八十四年台上字第一號判例參照）。查本案垃圾衛生掩埋
    場工程案，自八十二年二月二十六日即獲經宜蘭縣議會審議通過，併作成應與垃
    圾場附近居民就回饋事宜達成協議之附帶決議，始得動支經費，其後經相關人員
    及單位就本案工程歷經長時間多次與大進村民協調，始於八十四年八月三十日達
    成協議，羅東鎮公所應於八十四年十二月底前撥付回饋金。足見當地居民確有疑
    義，回饋金之撥付確為居民關心之事項，因之，本件垃圾衛生掩埋場新建工程，
    雖無須經代表會同意始得動工，然於羅東鎮公所與冬山鄉、三星鄉居民尚未就回
    饋金之給付達成協議並經鎮民代表會審查通過前，該垃圾衛生掩埋場將因居民之
    疑義未能順利開工，此由上開協議要求羅東鎮公所應將回饋金直接撥付予「大進
    社區發展協會」更可印證。加以回饋金係預算科目，應送代表會審議通過始得執
    行，則本件垃圾衛生掩埋場新建工程如欲順利開工，回鐀金案之依協議執行，應
    係關鍵因素之一，是對丑○○而言，回饋金案之通過，其間接利益即為垃圾場興
    建工程得以順利開工，觀諸丑○○交付被告工程開工後起算一個月兌現之支票二
    紙，亦可印證，亦即被告係鎮民代表會主席，審議回饋金係其職務上之行為，其
    要求賄賂與其職務上審議回饋金間自有相當對價關係。被告辯稱丑○○之要求之
    內容係請被告對與被告有交情之人施以個人之影響力，屬個人私誼問題，與被告
    擔任代表所行使之職權無涉，故與其職務無相當對價關係等語，自非可採。
  (六)綜上所述，被告確有向丑○○要求賄賂之犯行，且所要求之賄賂與其職務上之行
    為有相當對價關係，應堪認定，是其所辯各節，顯屬事後卸責之責，不足採信。
    本件事證明確，被告對於職務上之行為要求賄賂之犯行洵堪認定。
三、原審判決應撤銷之理由：按所謂「期約」係指行賄者與受賄者相互約定期間交付
    賄賂或不正利益，雙方已意思表示合致，惟尚待屆期交付之意。查被告雖有向丑
    ○○要求賄賂之犯行，惟丑○○並無交付賄賂之真意，則被告與丑○○雙方既未
    達成行賄與收賄之意思表示合致，自難成立期約賄賂罪名，已如前述。原審以丑
    ○○固交付被告支票二張，惟雙方約定於系爭工程開工後一個月內兌付，且不能
    提示而須以該支票換取現金，則依其雙方之合意應僅屬約定交付賄賂，並尚待屆
    期交付，尚有誤會。被告上訴否認犯罪，固無理由，然原審判決未經詳酌，逕以
    被告所為該當期約賄賂之行為而認被告係犯貪污治罪條例第五條第一項第三款之
    對於職務上之行為期約賄賂罪，尚有未洽，自應由本院撤銷改判。
四、被告所犯罪名及量刑審酌之理由：
  (一)查被告行為後，貪污治罪條例已於八十五年十月二十三日修正公布施行，同年月
    二十五日生效。被告所犯對於職務上之行為要求賄賂罪，修正後貪污治罪條例（
  新法）第五條第一項第三款法定刑併科罰金之數額，雖從修正前貪污治罪條例（
    舊法）所定二百萬元以下，大幅提高為六千萬元以下（新舊法條次相同）。惟新
    法第八條第二項前段規定：「犯第四條至第六條之罪，在偵查中自白，如有所得
    並自動繳交全部所得財物者，減輕其刑」，察其意旨，顯見犯該法第四條至第六
    條之罪而有所得者，除在偵查中自白外，尚須具備自動繳交全部所得財物之要件
    ，始得依該項規定減輕其刑。若無犯罪所得，因其本無所得，自不生應否具備該
    要件之問題，僅在偵查中自白，即有上開規定之適用。本件被告向丑○○要求賄
    賂後，丑○○交付之支票係被告所得，惟被告已將支票燒燬，不符新法應自動繳
    交之規定，雖雖在偵查中自白，仍新法所定必減其刑之規定不符。而依舊法第八
    條規定，犯第四條至第六條之罪，在偵查中自白者，得減其刑。則比較新舊法結
    果，應以舊法較有利於被告。本件丑○○為應付被告要求賄賂，固交付被告面額
    各一百六十萬元及四十萬元之支票二張，惟丑○○並無交付賄款之意思，致雙方
    未能達成行賄與受賄意思合致之期約賄賂階段，僅該當於要求賄賂之犯行，而被
    告係鎮民代表會主席，為依據法令從事公務之人員，為被告所自承，核其所為，
    係犯修正前貪污治罪條例第五條第一項第三款之對於職務上之行為要求賄賂罪。
  (二)審酌被告身為民意代表，理應本於選民之附託，在議事殿堂為民喉舌，善盡其監
    督行政之職責，竟利用鎮民代表會通過回鐀金審議案之便，向工程承包廠商要求
    賄賂，以及被告犯罪後猶飾詞卸責、未見悔悟等一切情狀，量處如主文所示之刑
    ，並依修正前貪污治罪條例第十六條之規定宣告褫奪公權二年。
  (三)至丑○○交付予被告之支票二紙，因被告供稱已燒燬而滅失，復查無證據足認該
    二紙支票尚存在，爰不為沒收之諭知。
五、適用法條：
  (一)程序法方面：刑事訴訟法第三百六十九條第一項前段、第三百六十四條、第二百
    九十九條第一項前段。
  (二)實體法方面：修正前貪污治罪條例第二條、第五條第一項第三款、第八條後段、
    第十六條、刑法第二條第一項後段、第十一條前段、第三十七條第二項。
本案經檢察官鍾鳳玲到庭執行職務。
中      華      民      國    九十一    年      三      月     十二     日
                              台灣高等法院刑事第七庭
                                  審判長法  官  吳  啟  民
                        法  官  蘇  隆  惠
                                        法  官  林  瑞  斌
右正本證明與原本無異。
如不服本判決應於收受送達後十日內向本院提出上訴書狀，其未敘述上訴之理由者並
得於提起上訴後十日內向本院補提理由書（均須按他造當事人之人數附繕本）
                                        書記官  丁  淑  蘭
中    華    民    國    九十一    年       三       月       十二       日
附錄本判決論罪科刑法條：
修正前貪污治罪條例第五條第一項第三款；
有下列行為之一者，處七年以上有期徒刑，得併科新台幣六千萬元以下罰金：
三、對於職務上之行為，要求、期約或收受賄賂或其他不正利益者。
